最高法院刑事判決　　　　　　　　　　　　　　　八十八年度台上字第六三九七號
　　上　訴　人　甲○○
右上訴人因業務侵占案件，不服台灣高等法院中華民國八十六年九月二十四日第二審
更審判決（八十六年度上更(二)字第六四○號，起訴案號：台灣台北地方法院檢察署八
十二年度偵緝字第四六八號），提起上訴，本院判決如左：
    主  文
原判決撤銷，發回台灣高等法院。
    理  由
本件原判決認定上訴人甲○○原係台北市○○街安順汽車租賃有限公司負責人，以汽
車租賃為其業務，竟意圖為自己不法之所有，將蔡哲安所有靠行於其公司出租之00
0－0000號賓士自用小客車，及以蔡哲安之妻吳麗珍名義登記之000－000
0號紳賓自用小客車各一輛予以侵占入己，並於民國七十九年三月初及同年四月十六
日分別以新台幣（下同）八十二萬元及七十萬元之價格出售，得款後即逃匿等情；因
將第一審論處上訴人連續意圖為自己不法之所有而侵占對於業務上所持有之物罪刑之
判決撤銷，改判仍論處同一罪刑。固非無見。
惟查：(一)刑事訴訟採真實發見主義，審理事實之法院，對於有利及不利於被告之證據
，均應一併加以注意，依職權詳加調查，以為判斷之基礎，此觀諸刑事訴訟法第二條
第一項及第一百六十三條第一項之規定自明；故苟與待證事實有重要關係，在客觀上
認為應行調查，又非不易或不能調查之證據，而未依法加以調查判斷，率行判決者，
即有刑事訴訟法第三百七十九條第十款所稱應於審判期日調查之證據未予調查之違背
法令。本件上訴人於第一、二審一再辯稱告訴人蔡哲安共有五輛自用小客車（含上開
兩輛），另介紹其表姐將五輛車子靠行於上訴人所經營之汽車租賃公司出租，告訴人
亦曾自行出售二輛，對於檢驗車輛或出售車輛所需之證件有相當經驗與瞭解，上開告
訴人所靠行出租之兩輛車子，確係告訴人蔡哲安授權上訴人出售等語（一審卷四○、
四一頁，原審更(一)卷四三頁反面、四四、四七頁，更(二)卷六○頁反面、六三、六四頁
）。經查，領有牌照之汽車，其出廠年份，自用小客車未滿三年者免予定期檢驗；且
汽車檢驗僅須持行車執照、新領牌照登記書向當地公路監理機關申請檢驗即可，道路
交通安全規則第四十四條規定甚明。至車輛過戶則須檢具雙方身分證正本、行車執照
、新領牌照登記書、汽車第三人強制責任保險卡及讓與人、受讓人共同填具之汽車過
戶登記書等文件，同規定第十五、十六條及第二十二條亦有明文，並經台北市監理處
函明確（一審卷第五四頁）。苟告訴人蔡哲安確曾將總共十輛之汽車靠行上訴人所
經營之汽車租賃公司出租，其復已自行出售其中之兩輛屬實，則告訴人對出廠年份未
滿三年之汽車免予定期檢驗、汽車檢驗僅須準備行車執照及新領牌照登記書，及檢驗
車輛與出售過戶車輛所須準備之文件係有不同等情，是否全不知情？尚非毫無疑義，
上訴人所辯亦非無根據。此本院於前兩次判決發回更審時均已明白指出，乃原審仍未
注意詳予調查，即遽行判決，其違法情形自仍存在，尚屬違誤。(二)當事人在審判期日
前或審判期日聲請調查之證據，如法院未予調查，又未認其無調查之必要，以裁定駁
回之，亦未於判決理由予以說明，其所踐行之訴訟程序，自難謂非違法。上訴人於原
審辯稱告訴人蔡哲安購買上開000－0000號賓士自用小客車後，即以車價九成
向銀行貸款，並將該車車籍原始資料存放於銀行供為擔保之用；嗣蔡哲安委託上訴人
出售該車，即先提供房屋向銀行設定抵押，而將該車車籍資料取回，交給上訴人辦理
出售過戶手續，絕非上訴人將該車侵占得款花用等語（原審更(二)卷六五頁反面、六六
頁）。其實情如何？與認定上訴人此項辯解是否有據可採，至有關係。原審未予調查
，又未認其無調查之必要，以裁定駁回之，復未於理由內說明不予調查之理由，顯屬
違法。又上訴人辯稱出售上開000－0000號自用小客車之價款，其中九萬六千
元及五萬元兩筆業經蔡哲安簽收等語，並提收據兩紙資為佐證（一審卷六六、六七頁
）；究竟有無其事？原審未詰問告訴人蔡哲安，查明真相，即遽認該二筆款項與本案
無關，亦嫌率斷。上訴意旨指摘原判決不當，非無理由，應認原判決仍有撤銷發回之
原因。
據上論結，應依刑事訴訟法第三百九十七條、第四百零一條，判決如主文。
中      華      民      國    八十八    年     十一     月     十一     日
                              最高法院刑事第十庭
                                  審判長法官  陳  宗  鎮
                                        法官  劉  介  民
                                        法官  魏  新  和
                                        法官  吳  昆  仁
                                        法官  李  伯  道
      右正本證明與原本無異
                                              書  記  官
中      華      民      國    八十八    年     十一     月     十七     日
